【裁判字號】    99,上訴,1262
【裁判日期】    991207
【裁判案由】    強盜
【裁判全文】
臺灣高等法院臺中分院刑事判決        99年度上訴字第1262號
上  訴  人  臺灣臺中地方法院檢察署檢察官
被      告  尚國輝
指定辯護人  本院公設辯護人  郭博益
上列上訴人因被告強盜案件，不服臺灣臺中地方法院98年度訴字
第4184號中華民國99年4月13日第一審判決（起訴案號：臺灣臺
中地方法院檢察署98年度偵字第25160號），提起上訴，本院判
決如下：
    主  文
原判決關於九十八年八月二十六日及九十八年九月三日強盜部分
均撤銷。
尚國輝以強暴妨害人行使權利，累犯，處有期徒刑拾月，折疊刀
壹支沒收；又以脅迫妨害人行使權利，累犯，處有期徒刑柒月。
應執行有期徒刑壹年肆月，折疊刀壹支沒收。
其他上訴部分(九十八年十月十日強盜部分)駁回。
    事  實
一、尚國輝前因施用毒品案件，於民國96年8月31日經臺灣桃園
    地方法院以96年度審訴字第73號判決判處有期徒刑8月，減
    為有期徒刑4月，於同年10月9日確定；其另因施用毒品案件
    ，於96年12月31日經臺灣臺中地方法院以96年度訴字第4640
    號判決判處有期徒刑10月，於97年1月28日確定後，經接續
    執行，甫於98年2月28日縮短刑期執行完畢。詎尚國輝仍不
    知悔改，而為下列之犯行：(一)於98年8月16日15時40分許
    ，前往臺中市○區○○街58巷54號，向林辰雄表示要借新臺
    幣（下同）1000元花用，林辰雄以沒有錢予以拒絕。但尚國
    輝離去後，復於同日16時30分許，折返林辰雄住處，進門後
    即手持一支折疊刀，抵住林辰雄之頸部，以此強暴之手段，
    於林辰雄尚未失去自由之際，強行伸手進入林辰雄之長褲口
    袋內，搜出現金1400元，經林辰雄哀求後，留下其中600元
    ，而強行取走其中800元，妨害林辰雄對該金錢財物之行使
    管理處分權。尚國輝嗣於同年月26日15時30分許，在台中市
    ○○街與自立街口，拿1000元給林辰雄，償還其先前強行取
    走之800元，由林辰雄找還200元。(二)尚國輝食髓知味，復
    於98年9月3日23時10分許，至林辰雄前開住處，拿一組音響
    要賣給林辰雄，林辰雄表示沒錢收購後，尚國輝即作勢要打
    林辰雄，嚇令林辰雄不要動，以此脅迫之手段，伸手進入林
    辰雄之長褲口袋內，搜出現金200元，強行取走該款項，妨
    害林辰雄對該金錢財物之行使管理處分權。嗣於98年10月13
    日20時30分許，經警據報在台中市○區○○路26巷10號拘提
    尚國輝到案，並在其所騎乘之OQK-110號機車置物箱內，查
    獲其所有供前開第一次犯罪所用之折疊刀一支。
二、案經林辰雄訴由臺中市警察局第一分局報告臺灣臺中地方法
    院檢察署檢察官偵查起訴。
    理  由
壹、程序部分：
    按被告以外之人於審判外之陳述，雖不符刑事訴訟法第159
    條之1至之4之規定，而經當事人於審判程序同意作為證據，
    法院審酌該言詞陳述或書面陳述作成時之情況，認為適當者
    ，亦得為證據；當事人、代理人或辯護人於法院調查證據時
    ，知有刑事訴訟法第159條第1項不得為證據之情形，而未於
    言詞辯論終結前聲明異議者，視為有前項之同意，同法第
    159條之5定有明文。本案相關證據之證據能力，檢察官及被
    告均表示無意見（見本院卷第34頁正反面)，嗣於本院審理
    時，檢察官、被告及辯護人就提示之各項證據，除被告及辯
    護人認被害人所言不實外，餘均表示無意見。本院審酌下列
    引用之各項證據作成時，並無不當違法之情形，認為以之作
    為判決之證據，亦屬適當，是依上開規定，該等證據均具有
    證據能力，合先敘明。
貳、實體部分：
一、撤銷改判部分：
(一)訊據被告尚國輝，矢口否認有何強盜等不法犯行，辯稱：伊
    到林辰雄家裡，沒有拿刀子去，於98年8月16 日及同年9月3
    日，先後向林辰雄借800元及200元，但是借款，不是搶來的
    云云。
(二)經查：
  1.被告於98年8月16日在林辰雄家中自其長褲口袋內搜出現金
    而取走800元之事實，業據被告尚國輝供承不諱，核與證人
    即被害人林辰雄證述各情相符，而被告當時係手持折疊刀抵
    住林辰雄頸部，再伸手進入長褲口袋搜取現金等情，除據證
    人林辰雄證稱屬實外，並有折疊刀一支扣案可證，此有折疊
    刀照片1張、扣押物清單1紙附卷足稽(警卷第47頁、偵查卷
    第16頁)。被告辯稱伊當時並未持刀云云，尚非可採。
  2.被告於98年9月3日在林辰雄家中自其長褲口袋內搜出現金而
    取走200元之事實，業據被告尚國輝供承不諱，核與證人即
    被害人林辰雄證述各情相符，證人林辰雄並稱，被告當時作
    勢要打伊，嚇令伊不要動等語(警卷第22頁、第26頁)，足見
    被告確有脅迫被害人之行為。此外，並有被告事後償還被害
    人該200元之贓物認領保管單可稽(警卷第39頁)。被害人林
    辰雄雖稱被告當時亦有持刀，係另支較長的刀，並非扣案之
    折疊刀等情，惟證人林辰雄於報案之初，即稱「這次他(尚
    國輝)沒有持任何工貝」(警卷第22頁、第26頁)，其此部分
    之證詞，前後並非一致，且未扣得該支長刀為證，自難僅憑
    林辰雄尚有瑕疵且無其他佐證之證詞，即認被告有持長刀犯
    案之事。
   3.按刑法上之強盜罪，以有為自己或第三人不法所有之意圖
     為構成要件之一，若奪取財物係基於他種目的，而非出於
     不法所有之意思者，縱其行為違法，要不成立強盜罪(最高
     法院21年上字第18號判例參照)。查被告前揭於98年8月16
     日向林辰雄取走800元時，曾表明先行借用，嗣於同年月26
     日亦確實還款給被害人，迭據林辰雄證述屬實(警卷第21頁
     、偵查卷第10頁、本院卷第48頁反面)，足見被告當時確係
     出於借用款項之意，並無不法所有之意思。另被告於前揭
     98年9月3日向林辰雄取走200元，當時係拿音響要賣予林辰
     雄，且案發之後亦確實償還該款項，迭據被害人林辰雄證
     述屬實(警卷第22頁、第26頁、偵查卷第11頁、原審卷第31
     頁反面、本院卷第48頁反面)，並有贓物認領保管單附卷可
     憑(警卷第39頁)，足見被告當時確係為銷售音響而取其金
     錢，亦應認無不法所有之意思。被告前揭二次取走被害人
     款項之手段，雖分別以強暴、脅迫之方法為之，但其主觀
     上既無不法所有之意思，依前揭判例意旨，即與強盜罪之
     構成要件有間。
(三)綜上所述，被告前揭所辯，均屬卸責之詞，不足採信，其前
    揭強制罪之犯行，洵堪認定。
(四)被告前揭兩次分別以強暴、脅迫之手段，各強行取走被害人
    林辰雄之800元、200元，已妨害林辰雄對現金財物之行使管
    理處分權。核被告二次所為，均係犯刑法第304條第1項之強
    制罪。公訴意旨指被告係犯刑法第330條、第321條第1項第3
    款之加重強盜罪，依前所述，尚有未洽，惟起訴之基本社會
    事實既屬同一，本院自得變更起訴法條而予審判。被告前有
    如事實欄所載之論罪科刑及執行刑之紀錄，其甫於98年2月
    28日執行完畢，有臺灣高等法院被告前案紀錄表可稽，其於
    有期徒刑執行完畢後，5年內再故意犯本件有期徒刑以上之
    罪，為累犯，應依法加重其刑。被告先後二次犯行，犯意各
    別，行為互殊，應予分論併罰。
(五)原審不察，而就被告前揭部分諭知無罪之判決，即有違誤。
    檢察官提起上訴，以前揭事證，指摘原判決不當，為有理由
    ，應將原判決該等部分撤銷改判。爰審酌被告素行非佳，其
    為借款或售物，而以強暴、脅迫之方法，強行取走被害人之
    金錢，妨害被害人對於金錢之權利行使，手段不足取，危害
    社會治安，影響他人生活秩序，其強取金額非鉅，事後均已
    償還，犯後仍否認之態度等一切情狀，分別量處如主文第二
    項所示之刑，並定其應執行刑。扣案折疊刀一支，係被告所
    有之物，業據被告供明在卷(本院卷第50頁反面)，此為其供
    作前揭98年8月16日犯罪所用之物，爰依法宣告沒收。
二、駁回上訴部分：
(一)公訴意旨另以：被告尚國輝另意圖為自己不法之所有，於98
    年10月10日22時許，守候在林辰雄住處外某處，俟林辰雄自
    外返家，突持刀子衝到林辰雄面前，致使林辰雄因恐懼而不
    能抗拒，任由尚國輝進入其住處內搜刮財物，尚國輝翻找後
    ，取走林辰雄放在紅色上衣內之27000餘元後離去。因認被
    告尚國輝涉犯刑法第330條、第321條第1項第3款之加重強盜
    罪嫌云云。
(二)訊據被告尚國輝，堅決否認有何強盜之犯行，辯稱：伊於98
    年10月10日到林辰雄家裡，是去借款，有借到200元，當時
    沒有帶刀去，並無強盜行為等語。
(三)按犯罪事實應依證據認定之，無證據不得認定犯罪事實；不
    能證明被告犯罪者，應諭知無罪之判決，刑事訴訟法第154
    條第2項及第301條第1項分別定有明文。認定不利於被告之
    事實，須依積極證據，茍積極證據不足為不利於被告事實之
    認定時，即應為有利於被告之認定，更不必有何有利之證據
    (最高法院30年上字第816號判例參照)。
(四)經查：
    1.本件被害人林辰雄固指訴被告有前揭強盜之犯行，惟告訴
      人之告訴，係以使被告受刑事訴追為目的，是其陳述是否
      與事實相符，仍應調查其他證據以資審認（最高法院52年
      臺上字第1300號判例參照）。被害人林辰雄先於警詢中陳
      稱：被告當時手持一把短刀，離開時並威脅不可以報警，
      否則要我死得很難看等語(警卷第22頁、26頁)；其嗣於法
      院審理時則稱：被告手持長的刀子，與第一次所持短刀不
      同，被告當時搶了就走，沒有講半句話(原審卷第31頁反
      面-第32頁、第34頁反面、本院卷第34頁)。則被害人林辰
      雄就被告當時手持短刀或長刀、當天有無言語等情，前後
      所陳歧異。林辰雄所指被告犯案之長刀，並未查獲扣案，
      而扣案之短刀即折疊刀，則為被告第一次犯案所持用，業
      如前述，並非本次犯罪之工具。此外，並未查獲任何有關
      本次犯罪之贓款等物為證，自難僅憑被害人林辰雄陳述歧
      異、尚有瑕疵且無其他佐證之指訴，即認被告有該次強盜
      之犯行。
    2.綜上所述，公訴人所舉之證據，尚未達於通常一般人均不
      致有所懷疑，而得確信其為真實之程度。本院復查無其他
      積極證據足資證明被告確有該次加重強盜之犯行，即屬不
      能證明被告犯罪。
(五)原審以不能證明被告此部分犯罪，而諭知被告該部分無罪之
    判決，洵屬正確。檢察官提起上訴，仍執前詞，指摘原判決
    此部分不當，其上訴為無理由，應予駁回。
據上論斷，應依刑事訴訟法第368條、第369條第1項前段、第364
條、第300條、第299條第1項前段，刑法第304條第1項、第47條
第1項、第51條第5款、第38條第1項第2款，刑法施行法第1條之1
，判決如主文。
本案經檢察官李慶義到庭執行職務。
中    華    民    國    99    年    12    月    7    日
            刑事第十一庭  審判長法  官  郭  同  奇
                                法  官  陳  慧  珊
                                法  官  洪  曉  能
以上正本證明與原本無異。
檢察官得上訴，被告不得上訴
如不服本判決應於收受送達後十日內向本院提出上訴狀，其未敘
述上訴之理由者並得於提起上訴後十日內向本院補提理由書（均
須按他造當事人之人數附繕本）「切勿逕送上級法院」。
                                書記官  林  明  冬
中    華    民    國    99    年    12    月    7    日
附錄論罪科刑法條
刑法第304 條：
以強暴、脅迫使人行無義務之事或妨害人行使權利者，處三年
以下有期徒刑、拘役或三百元以下罰金。
前項之未遂犯罰之。

司法院資訊處製作；財團法人民間司法改革基金會備份。
